【裁判字號】    95,重上更(一),1
【裁判日期】    950530
【裁判案由】    所有權移轉登記
【裁判全文】
臺灣高等法院臺南分院民事判決  95年度重上更(一)字第1號
上  訴  人  台南縣南化鄉公所
法定代理人  庚 ○ ○
訴訟代理人  己 ○ ○
            彭 冀 湘  律師
被 上 訴人  壬 ○ ○
            辛 ○ ○
                        號
            乙○○○
            甲 ○ ○
            丁 ○ ○
共      同
訴訟代理人  陳 郁 芬  律師
            蘇 文 奕  律師
上列當事人間請求所有權移轉登記上訴人對於民國92年11月5日
臺灣臺南地方法院第一審判決（92年度重訴字第2號）提起上訴
，經最高法院第一次發回更審，本院於95年5月16日言詞辯論終
結，判決如下：
    主  文
上訴駁回。
第二審及發回前第三審訴訟費用由上訴人負擔。
    事實及理由
一、被上訴人主張：
（一）上訴人於民國81年間在台南縣南化鄉○○段（以下簡稱南
      化段）290-5、294、295、295-1、296-1地號土地上興建
      市場店舖九間，於82年間要約渠等買受，並向渠等陳稱：
      系爭建物以租售並行之方式行之，承購者支付價金完竣後
      ，於九年六個月期間內免繳土地租金予上訴人，俟九年六
      個月後，地上建築物即歸承購戶所有，土地則由承購戶繼
      續向上訴人承租等語。渠等為此分別以如第一審判決附表
      （下稱附表）所示之金額，向上訴人洽購系爭建物，並繳
      清所有價金【系爭門牌號碼「台南縣南化鄉南化村（下同
      ）174號」之建物，原為訴外人即上訴人壬○○之婆婆丙
      ○○之名義買受；門牌號碼「台南縣南化鄉南化村174-2
      號」之建物，原為訴外人載幸之名義買受。嗣經兩造合意
      將上開174號建物變更契約名義人為上訴人壬○○，其權
      利義務由壬○○概括承受，上開174-2號建物變更契約名
      義人為上訴人辛○○，其權利義務由辛○○概括承受】。
      詎兩造約定之九年六個月期間業已屆滿，上訴人非但未依
      約將系爭建物移轉為被上訴人所有，反而要求渠等與上訴
      人再行訂立租約，繼續繳交租金。上訴人既將系爭建物之
      所有權分別出售予渠等，自負有移轉其所有權於買受人之
      義務。
（二）爰依買賣之法律關係，先位聲明：求為命上訴人：
      1.應將坐落南化段270建號建物辦理分割登記，並將如附
        圖所示棟次三即門牌號碼174號建物，面積合計257.76
        平方公尺，移轉登記為被上訴人壬○○所有。
      2.將如附圖所示棟次四即門牌號碼174-2號建物，面積合
        計238.29平方公尺，移轉登記為被上訴人辛○○所有。
      3.將如附圖所示棟次五即門牌號碼174-3號建物，面積合
        計257.76平方公尺，移轉登記為被上訴人乙○○○所有
        。
      4.將如附圖所示棟次二即門牌號碼174-6號建物，面積合
        計148.85平方公尺，移轉登記為被上訴人甲○○所有。
      5.將如附圖所示棟次一即門牌174-8號建物，面積合計148
        .85平方公尺，移轉登記為被上訴人丁○○所有。
（三）如上訴人無從將上開建物所有權移轉登記於渠等。因兩造
      交易之初，上訴人佯稱系爭建物係以買賣方式為之，價金
      付訖後，系爭建物之所有權即歸買受人所有等語，藉以邀
      誘伊以高額價金承購系爭建物，致使渠等誤信為真而與之
      訂約，同時承租系爭建物坐落之土地及承買系爭建物，並
      分別交付如附表所示金錢予上訴人，上訴人顯係以詐欺之
      方式，使被上訴人陷於錯誤，而同意為承租土地、承買建
      物之意思表示，渠等當得依民法第92條之規定，撤銷兩造
      間之店舖租賃契約與買賣契約。
      爰備位聲明，求為命上訴人如數交還已經給付之如附表所
      示之價金及遲延利息之判決。
（四）原審為被上訴人先位聲明之勝訴判決，核無不合，上訴人
      之上訴為無理。
      爰於本院聲明：上訴駁回。【原審認被上訴人對上訴人前
      開先位之訴有理由（無庸就後位之訴為裁判），而上訴人
      就其敗訴部分提起上訴，被上訴人後位之訴原亦隨同先位
      之訴同時繫屬本院，附此敘明】
二、上訴人則以：依伊現存之文件資料，被上訴人係分別向伊承
    租如附表所示門牌號碼之建物【同為台南縣南化鄉○○○○
    ○段270建號建物（公有零售市場）】，兩造間並非買賣關
    係，上訴人依買賣契約，請求伊辦理分割及為移轉登記，非
    有理由等語，資為抗辯。
三、兩造不爭執事項：
（一）南化段270建號建物係以公共造產基金興建之公有零售市
      場，為台南縣南化鄉所有，上訴人為其管理機關。上開建
      物現已經上訴人辦理結束經營公共造產，非屬公共造產之
      項目，已無不得分割移轉情事，有建物登記謄本、房屋稅
      籍證明書、臺南縣政府92年3月7日府民行字第0920032347
      號函及92年3月18日府民行字第0920041781號函及檢附之
      公共造產辦理結束經營作業要點1件可參（見原審卷第7頁
      、第10至12頁、第57-59頁、本院卷第44頁）
（二）台南縣南化鄉前鄉長陳春林於91年7月31日書立切結書，
      其內容為：「立切結書人陳春林係於任職南化鄉鄉長時，
      有關南化鄉公有市場承租店舖之事宜向承租戶敘明依買賣
      方式辦理，即承租戶支付價款完竣後，九年六個月免繳土
      地租金給鄉公所，俟九年六個月後建物歸承租戶，土地繼
      續向鄉公所承租，唯該契約屆滿時本人已卸任鄉長職務，
      唯空口無憑，特立此書為據」。有切結書可參（見原審卷
      第13頁）
（三）被上訴人壬○○就門牌號碼「174號」建物（如附圖所示
      棟次三）；被上訴人辛○○就門牌號碼「174-2號」建物
      （如附圖所示棟次四）；被上訴人乙○○○就門牌號碼「
      174-3號」建物（如附圖所示棟次五）；被上訴人甲○○
      就門牌號碼「174-6號」建物（如附圖所示棟次二）；被
      上訴人丁○○就門牌號碼「174-8號」建物（如附圖所示
      棟次一），分別與上訴人簽訂台南縣南化鄉公有零售市場
      舖位預收繳使用費合約書（被上訴人壬○○、辛○○係分
      別承受訴外人即其前手丙○○、戴幸之契約當事人地位）
      ，被上訴人已繳清該合約書所定如附表所示之使用費金額
      ，而依約所定之九年六個月租約期間亦已屆滿。有台南縣
      南化鄉公所91年11月18日所建字第0910009248號函及所檢
      附之南化鄉公有零售市場店鋪預收使用費明細表（見原審
      卷第14頁及背面）。
四、兩造爭執事項：
    被上訴人主張上訴人於81年間興建南化段270建號建物（公
    有零售市場），被上訴人嗣向上訴人買受系爭建物，並約定
    ：系爭建物、土地以租售並行之方式行之，被上訴人支付價
    金完竣後，於九年六個月期間內免繳土地租金予上訴人，俟
    九年六個月期滿後，系爭建物歸被上訴人所有，土地則由被
    上訴人繼續向上訴人承租，上訴人應移轉登記系爭建物予伊
    等情，則為上訴人所否認，並以前揭情詞置辯，是本件應審
    酌者為兩造間就系爭建物有無買賣關係存在？經查：
(一)、被上訴人前開主張之事實，業據提出建物登記謄本及切結書
    為證，且經證人陳春林於原審結證：「我從七十四年開始任
    職南化鄉鄉長，任期八年，我任期中，南化鄉有興建市場，
    市場上所蓋的店舖，由當時我任內的建設課長請示上級決議
    店舖是以買賣的方式出售店舖，但土地不能出售，當時當地
    週邊一棟三層樓房的建物行情大約三百多萬，而市場的建物
    因為可以做生意，所以價格比較高，如果光是以九年五百多
    萬的價錢為租金，這是沒有人會承租的。當時有口頭約定建
    物為買賣，但土地為租賃，但對於當時建物為買賣，而為何
    承辦單位以租約簽訂，手續上我不清楚。後來因為我卸任了
    ，買賣的問題不是我能夠處理的，所以我不清楚」等語在卷
    （見原審卷第69-75頁）。證人陳春林再於本院前審詳證：
    在八十一年南化鄉公所有蓋市場店舖，當時有跟買主說土地
    不可以賣，房屋可以賣，因為如果預收九年半租金，沒有人
    願意接受，面臨馬路價格一樣，未面臨馬路價格一樣，面臨
    馬路506萬元，沒有面臨馬路281萬元，至於手續由建設課長
    來處理，如何依合法程序處理，我因為不清楚，由建設課長
    處理。當時附近的透天厝每戶才三百多萬元，市場的店舖五
    百多萬元，是沒有行情的，我告訴買主眼光放遠一點，是買
    這個地點，這地點將來可能是南化鄉的中心點，所以才有人
    要買等語（見本院前審卷第116-117頁）。按證人陳春林係
    當時上訴人之法定代理人，其親自與被上訴人等洽談，對於
    事情之始末知之最詳，其無庸虛構事實，自陷於民、刑或行
    政責任之中，其證詞應可採信。再參以系爭建物租賃市場行
    情，乙棟建物每月租金僅約1萬元，為兩造所不爭執之事實
    （見原審80頁），並有門牌號碼174-1號建物之84年及85年
    間之租賃契約在卷可參。則依此計算租賃系爭建物九年六個
    月期間，每棟建物各應支付之租金金額僅約114萬元而已。
    再審酌被上訴人僅在鄉下經營小生意者，於民國82年間，50
    6萬或281萬元對渠等而言，均係龐大之金額，其何願以此高
    價承租系爭建物9年6個月？縱出租亦僅能取得114萬，顯低
    於被上訴人實際上所交付上訴人之金額甚多，益徵被上訴人
    主張兩造就系爭建物及其坐落基地係達成「建物為買賣，土
    地為租賃」之合意等語，應非子虛。
(二)、雖上訴人又抗辯系爭建物係採公開招標之方式出租，程序為
    公告、通信投標、超過底價最高標者得標，再簽訂租賃契約
    ，兩造間並無買賣關係，固據提出南化鄉公所公告、比價單
    、信封、底價表、南化鄉新建公有零售市場舖位繳使用費合
    約書等資料為證（見本院卷第50-60頁、第66-70頁、第77-7
    9頁）。惟查：
 1. 證人即南化鄉公所之職員陳鈴鈴於原審證述：「我們當初公
    告在公所的公佈欄是一次要繳九年六個月的「使用費」，「
    使用費」相當於租金。我不清楚來向鄉長或建設課長查詢的
    人，他們如何回答。當時透過郵局有投標的文件進來，標單
    是由課長審核，我只是在現場看他們有無照程序開標，而他
    們也確實有開標單並作成紀錄。在開標當場，並沒有談到建
    物是買賣或租賃」等語（見原審卷第116-117頁。另亦係南
    化鄉公所職員之證人廖澤榮於原審證稱：「我的工作是標單
    進來我作紀錄，及投標當時的紀錄。當時確實有開標，也有
    這樣的標單，我是依據標單而作紀錄。對於公所的承辦人員
    或鄉長如何與有意締約的人員洽談，我不清楚」等語（見原
    審卷第117頁）。上開證人雖有參與公告及投標事宜，但鄉
    長與建設課長（即姜寧隱，已死亡）如何與被上訴人商談渠
    不清楚，再參以證人即前鄉長陳春林於原審及本院前審所證
    ，當時有跟買主說土地不可以賣，房屋可以賣，因為如果預
    收九年半租金，沒有人願意接受，…，面臨馬路506萬元，
    沒有面臨馬路281萬元，至於手續由建設課長來處理，如何
    依合法程序處理，我不清楚，由建設課長處理等語明確。是
    上訴人雖有前述公告、招標等形式，但當時上訴人之法定代
    理人即鄉長陳春林與被上訴人就系爭建物及其坐落基地係達
    成「建物為買賣，土地為租賃」之合意，前已詳述，而陳春
    林亦證述，至於手續由建設課長來處理等語明確，是無法由
    有公告、招標等形式，推認兩造間無「建物為買賣，土地為
    租賃」之合意。
  2.再參諸上訴人所提出其於82年10月28日82所建字第6646號、
    同年3月1日82所建字第1139號、同年6月8日82所建字第3430
    號、同年3月10日82所建字第1479號公告附件（見原審卷第1
    10-111頁），固記載公開招標南化鄉公有零售市場店舖，其
    「…第三條：預收使用費：預收九年六個月使用費以公開比
    價辦理。…第六條：… (二)預收繳使用費係充抵九年六個
    月市場使用費期滿使用費另定之。(三)完成後市場房屋及攤
    舖位係公有財產，如不繼續使用時應即無條件交還本所。…
    ．」。由上訴人提出之前開公告、招標等全部資料，經分數
    次公告招標之結果，訴外人丙○○原標得174-1號，經協商
    改買174號（附表編號1）；另174-2（附表編號2）由張添田
    標得再讓予戴辛，其後再讓予被上訴人辛○○；174-6（附
    表編號4）則由被上訴人甲○○標得。另174-3及174-8（附
    表編號3及5）兩造均認係分別由原攤販訴外人黃柱、被上訴
    人丁○○優先選取。而證人丙○○於本院證稱：「…我去南
    化鄉公所辦桌認識南化鄉公所的鄉長陳春林，有一天晚上陳
    春林打電話給我，跟我說南化市場蓋好了，叫我去買，…1
    ，我問其價格，他說600萬以上，我說太貴了，沒那個行情
    ，就沒再理他。又有一天又打電話給我，問我多少錢願意買
    ，我說開的價格太高不願意買，他說500多萬可否？我說500
    萬就很貴，他叫我多一些好嗎？…我說506萬願意承買…，
    有一天他們就叫我拿印章去辦理，我是拿錢去買的（錢還是
    借的），我並沒有去投標，不知道上訴人的作業情形，我買
    了很後悔，我原來是買第二間，後來第一間癸○○說當診所
    較小他不要他要放棄（174號），我就說那我換過來第一間
    ，這樣我作便當生意油煙處理上較好。…我不會寫字，也沒
    有寄標單給公所，字不是我寫的，這是上訴人內部作業的，
    他們如何作業我不知道，公所的人只是教我拿印章就可以。
    …我住在內門不可能從南化寄出標單。」等語（見本院卷第
    134-135頁）。另證人癸○○則證稱：「…土地是承租、房
    子是買的，原來我是要買174號（第一間），後來沒有買我
    放棄了，才由丙○○買。我本來是有使用市場地使用數十坪
    且數十年，為了地方發達我才放棄，當時有叫我去協議，公
    所原要讓我優先購買一間即174號但因為我要開中醫診所，
    我認為衛生方面不好，我就放棄，當時鄉長有講房子買的、
    土地承租，…。」（見本院卷第136頁）。再證人戊○○於
    本院證稱：「我是用買的，所有的都賣完了，只剩下最後一
    間（174-4），我是最後一間買的，原來我住家是在陳春林
    的隔壁，陳春林跟我說我殺雞不衛生，叫我去買，我說是否
    較便宜，他說別人也是一樣281萬元，…標單（即比價單）
    上的字是我寫的，是公所課長拿來給我寫的，他說手續要如
    此辦理。」（見本院卷第139頁）。證人等所證情節與鄉長
    陳春林前開證詞相符，且如確係以公開招標之方式標買，竟
    出現臨馬路之建物全部506萬元，未臨馬路者之價格為281萬
    元，是渠等所證與陳春林談好分別以506萬或281萬購買系爭
    建物，應屬可信。被上訴人甲○○等及訴外人丙○○等雖分
    別以投標之形式標得系爭建物，而被上訴人等亦先後與上訴
    人簽訂台南縣南化鄉公有零售市場舖位預收繳使用費合約書
    。但依上所述，被上訴人與上訴人係達成「建物為買賣，土
    地為租賃」之合意，被上訴人並據此交付如附表所示之金額
    予上訴人，是其間就系爭建物部分雖偽以簽訂租賃契約之方
    式，而於形式上成立租賃關係，然實質上雙方之真意卻係成
    立買賣（房屋）與租賃（土地）之聯立契約。故依民法第87
    條第2項規定：「虛偽意思表示，隱藏他項法律行為者，適
    用關於該項法律行為之規定」，兩造間關於系爭建物之交易
    自應適用買賣關係之規定甚明。
(三)、按物之出賣人，負交付其物於買受人，並使其取得該物所有
    權之義務，民法第348條第1項定有明文。又本件南化段270
    建號建物雖係以公共造產基金興建之公有零售市場，惟上開
    建物現已經上訴人辦理結束經營公共造產，非屬公共造產之
    項目，且無不得處分之限制，此為兩造所不爭執，並有台南
    縣政府92年2月13日府民行字第0920021900號函附公共造產
    辦理結束經營作業要點在卷足憑。又該建物為三層樓ＲＣ造
    連棟透天建物，每棟如附表所示門牌號碼之建物均有獨立之
    出入門戶，業經原審勘驗現場查明屬實，有勘驗筆錄及台南
    縣玉井地政事務所92年9月30日所測量字第0920003275號函
    附建物成果圖及被上訴人提出之房屋稅籍證明書附卷可稽（
    見原審卷第144-150頁、10-12頁），足見該建物雖經上訴人
    登記為一建號，而為一個所有權之客體，然其既有獨立之出
    入門戶及經濟價值，即非不可分割為數個建號，為數個所有
    權之客體，因此上訴人為履行其出賣人之義務，當負有自上
    開270建號建物分割出被上訴人買受如附表所示門牌號碼之
    特定部分，以滿足買受人之債權。
五、綜上，被上訴人本於買賣之法律關係，先位請求上訴人應將
    坐落南化段270建號建物辦理分割登記，並將：1.如附圖所
    示棟次三即門牌號碼174號建物，面積合計257.76平方公尺
    ，移轉登記為被上訴人壬○○所有。2.將如附圖所示棟次四
    即門牌號碼174-2號建物，面積合計238.29平方公尺，移轉
    登記為被上訴人辛○○所有。3.將如附圖所示棟次五即門牌
    號碼174-3號建物，面積合計257.76平方公尺，移轉登記為
    被上訴人乙○○○所有。4.將如附圖所示棟次二即門牌號碼
    174-6號建物，面積合計148.85平方公尺，移轉登記為被上
    訴人甲○○所有。5.將如附圖所示棟次一即門牌174-8號建
    物，面積合計148.85平方公尺，移轉登記為被上訴人丁○○
    所有。為有理由，應予准許。被上訴人先位請求既有理由，
    其備位之訴即無庸裁定，併予敘明。原審就被上訴人先位之
    訴為上訴人敗訴之判決並無不當，上訴意旨指摘原判決不當
    ，求予廢棄改判，為無理由，應予駁回。
六、兩造其餘攻擊或防禦方法及證據，經本院斟酌後，認為與本
    判決之結果不生影響，無逐一詳予論駁之必要，併此敘明。
七、據上論結，本件上訴為無理由，依民事訴訟法第449條第1項
    、第78條，判決如主文。
中    華    民    國    95    年     5    月    30    日
                  民事第二庭    審判長法  官  丁振昌
                                      法  官  吳上康
                                      法  官  李素靖
上為正本係照原本作成。
如對本判決上訴，須於判決送達後20日內向本院提出上訴狀，未
表明上訴理由者，應於上訴後20日內，向本院提出理由書（須附
繕本）。
中    華    民    國    95    年     6    月     5    日
                                      書記官  林鈴香
                                                  Ｊ
~T40
┌──────────────────────────────────────────────────────┐
│附表：系爭建物                                                                                              │
├─┬────┬─────────────────┬────────┬────────┬───────────┤
│編│姓  名  │  建    物    門    牌    號    碼│租  售  金  額  │已  繳  金   額 │ 備                註 │
│號│        │                                  │  （新台幣）    │   （新台幣）   │                      │
├─┼────┼─────────────────┼────────┼────────┼───────────┤
│１│壬○○  │台南縣南化鄉南化村174號           │506萬元         │506萬元         │承受丙○○之買受人地位│
│  │        │                                  │                │                │                      │
│  │        │                                  │                │                │                      │
│  │        │                                  │                │                │                      │
├─┼────┼─────────────────┼────────┼────────┼───────────┤
│２│辛○○  │台南縣南化鄉南化村174之2號        │506萬元         │506萬元         │承受戴幸之買受人地位  │
│  │        │                                  │                │                │                      │
│  │        │                                  │                │                │                      │
├─┼────┼─────────────────┼────────┼────────┼───────────┤
│３│乙○○○│台南縣南化鄉南化村174之3號        │506萬元         │506萬元         │                      │
│  │        │                                  │                │                │                      │
│  │        │                                  │                │                │                      │
├─┼────┼─────────────────┼────────┼────────┼───────────┤
│４│甲○○  │台南縣南化鄉南化村174之6號        │281萬元         │281萬元         │                      │
│  │        │                                  │                │                │                      │
│  │        │                                  │                │                │                      │
├─┼────┼─────────────────┼────────┼────────┼───────────┤
│５│丁○○  │台南縣南化鄉南化村174之8號        │281萬元         │281萬元         │                      │
│  │        │                                  │                │                │                      │
│  │        │                                  │                │                │                      │
└─┴────┴─────────────────┴────────┴────────┴───────────┘</PRE>


司法院資訊處製作；財團法人民間司法改革基金會備份。
